【裁判字號】    97,訴,40
【裁判日期】    970528
【裁判案由】    返還價金
【裁判全文】
臺灣花蓮地方法院民事判決                97年度訴字第40號
原      告  乙○○
訴訟代理人  鍾年展律師
被      告  甲○
上列當事人間請求返還價金事件，本院於民國97年5月8日言詞辯
論終結，判決如下：
    主  文
被告應給付原告新台幣柒拾伍萬元及自民國97年4月21日起至清
償日止，按週年利率百分之五計算之利息。
原告其餘之訴駁回。
訴訟費用由被告負擔四分之三，餘由原告負擔。
本判決第1項於原告以新台幣貳拾伍萬元為被告供擔保後，得假
執行。
原告其餘假執行之聲請駁回。
    事  實  及  理  由
一、原告起訴主張：
（一）兩造於民國96年11月3日訂立不動產買賣契約書（下稱系
      爭契約），約定原告向被告購買坐落花蓮縣吉安鄉○○段
      189-16地號土地及其上1058建號建物即門牌花蓮縣吉安鄉
      ○○路221巷21號（下稱系爭房地），買賣價金為新台幣
      （下同）267萬元，原告依約給付定金10萬元及第2次價金
      40萬元，至尾款部分，以原告承受被告原在中國信託商業
      銀行之抵押貸款，不足部分以現金一次補足。詎原告於支
      付50萬元買賣價金，正待辦理承受抵押權更名登記，以代
      替尾款給付之同時，竟發現系爭房地已於96年11月23日遭
      安泰商業銀行股份有限公司（下稱安泰銀行）聲請辦理假
      扣押登記，致無法辦理所有權移轉登記，原告委請律師發
      函催告其履約，仍未獲置理，顯已構成債務不履行之遲延
      責任，原告以本起訴狀繕本送達被告時作為解除系爭買賣
      契約之意思表示，又被告既無法依約履行辦理買賣所有權
      移轉登記予原告之義務，依系爭契約第9條後段約定：「.
      .. 若乙方（即被告）不賣或不履行移交買賣標的物或因
      中途發生糾葛，致不能辦理所有權移轉登記或致不能移交
      甲方（即原告）使用者，乙方除應將既收價金全部退還與
      甲方外，並應賠償所付價金同額之損害金。」，被告應返
      還價金50萬元及同額之損害賠償金50萬元，共計100萬元
      。爰依民法第254條、第259條、第260條及系爭買賣契約
      第9條規定向被告請求。
（二）並聲明：(一)被告應給付原告100萬元，及自起訴狀繕本送
      達翌日起至清償日止，按週年利率5%計算之利息。(二)願供
      擔保請准宣告假執行。
二、被告對於原告主張之事實均不爭執，然以：雙方於96年11月
    3日簽訂系爭買賣契約，原本系爭房地在1星期之內就可以辦
    理所有權移轉登記，但原告卻拖延辦理，才會致系爭房地先
    遭銀行查封登記而無法移轉登記予原告，故被告無法移轉系
    爭房地所有權予原告係因可歸責於原告之事由所致。被告同
    意解除系爭契約，並願意將原告所給付之50萬元價金返還予
    原告，但系爭契約第9條的約定並不合理，原告依該約定請
    求同額損害賠償金實不合理等語置辯。並聲明：原告之訴駁
    回。
三、本院之判斷：
（一）原告主張之事實，業據提出不動產買賣契約、土地、房屋
      登記謄本、鍾年展律師事務所97年1月8日97年鍾律字第97
      010801號函在卷可參，且為被告所不爭執，自堪信為真。
      按契約當事人之一方遲延給付者，他方當事人得定相當期
      限，催告其履行，如於期限內不履行時，得解除契約，民
      法第254條定有明文。本件因被告積欠訴外人安泰銀行款
      項未還，致系爭房地遭安泰銀行聲請辦理假扣押查封登記
      ，使原告無法辦理貸款，而被告於原告催告後，仍未能依
      約履行，依上開規定，原告主張以本件起訴狀繕本送達被
      告時作為解除系爭買賣契約之意思表示，自屬有據。被告
      對上述情事並不爭執，但辯稱係因原告遲延辦理系爭房地
      移轉登記，致遭債權銀行查封登記，並爭執原告請求與所
      付價金同額之損害賠償金並不合理云云，是本件之爭點厥
      為：(1)本件係因可歸責於原告或被告之事由致給付遲延？
      (2)原告依系爭契約第9條約定請求被告除應退還既收之價
      金50萬元外，復請求同額之損害賠償金，有無理由？
（二）按「土地所有權移轉或設定典權時，權利及義務人應於訂
      定契約之日起30日內，檢附契約影本及有關文件，共同向
      主管稽徵機關申報其土地移轉現值。... 主管稽徵機關應
      於申報土地移轉現值收件之日起7日內，核定應納土地增
      值稅額，並填發稅單，送達納稅義務人。但申請按自用住
      宅用地稅率課徵土地增值稅之案件，其期間得延長為20日
      。權利人及義務人應於繳納土地增值稅後，共同向主管地
      政機關申請土地所有權移轉或設定典權登記。」土地稅法
      第49條第1項、第2項前段分別定有明文。依上開規定可知
      ，土地買賣於簽約後，約需7至20 日待土地增值稅之核定
      ，核定後再填發稅單送達納稅義務人，於納稅義務人收受
      到稅單並予繳納後，始得辦理所有權移轉登記。是被告辯
      稱系爭房地在兩造於96年11 月3日簽約後的1星期之內就
      可以辦理所有權移轉登記等語，實與常情不符，不足採信
      。又兩造於96年11月3日簽訂系爭買賣契約當日原告即支
      付定金10萬元，並於96 年11月14日土地增值稅核定後即
      支付第2筆款40萬元，且系爭買賣契約第3條付款方法約定
      ：第3次尾款217萬元於96年12月15日交付；第4條關於買
      賣標的物移交日期約定：價款全部付清同時交付甲方使用
      之事實，均為兩造所不爭執，並有買賣契約一份在卷可參
      （本院卷第5頁），依上述原告履約之流程與兩造約定96
      年12月15 日方為原告尾款及房地之交付以觀，實難認系
      爭房地未在96年11月23日遭查封前辦妥所有權移轉登記，
      有何可歸責於係原告拖延辦理之情。況原告主張原已先提
      出33 萬元予查封銀行即安泰銀行，想先幫被告墊付積欠
      該銀行的卡債，以取消查封登記好移轉所有權，但後來發
      現被告的債權銀行太多，原告恐撤銷此次查封後又立即遭
      他家銀行為查封登記等情，業據提出安泰銀行出具之承諾
      書乙份在卷為憑，且與被告當庭自認其有7、8家債權銀行
      ，總債務達1、2百萬元等語相符，原告衡盱債權銀行眾多
      ，系爭房地縱經安泰銀行撤銷查封登記，亦可能立即遭他
      家債權銀行再為保全處分而無法順利移轉登記，因而解除
      契約，足徵被告係因個人積欠債務之可歸責於己之事由，
      致系爭房地遭債權銀行查封登記而無法履約，其辯稱係因
      可歸責原告致契約無法履行等語，委無足採。
（三）按契約解除時，當事人一方得請求他方返還所受領之給付
      物，為民法第259條第2款所明定，又兩造系爭買賣契約第
      9條後段約定：「若乙方（即被告）不賣或不履行移交買
      賣標的物或因中途發生糾葛，致不能辦妥所有權移轉登記
      或致不能移交甲方（即原告）使用者，乙方除應將既收價
      金全部退還與甲方外，並應賠償所付價金同額之損害金」
      ，有契約書一份可參，而本件係因可歸責於被告之事由致
      給付遲延而未履行，理由已如上述，是原告主張解除契約
      ，並依據上述約定請求被告返還已收價款50萬元部分，並
      無不合。至原告依上述約定請求被告加付違約金50萬元部
      分，依民法第252條「約定之違約金額過高者，法院得減
      至相當之數額」之規定，及最高法院93年臺上字第1812號
      判決所揭「至於違約金額是否相當，須依客觀事實、社會
      經濟狀況、當事人所受損害，及債務人若能如期履行債務
      時，債權人可享受之一切利益等，以為酌定標準」之意旨
      ，並審酌本件買賣總價金為267萬元，而原告僅繳付50萬
      元，雖因被告違約致系爭買賣契約解除，原告因此所受之
      損害亦不致過重，並參酌目前社會經濟狀況等一切情狀，
      認原告請求被告給付50萬元之違約金，尚屬過高，應核減
      至25萬元較為適當。則依上所述，原告依系爭買賣契約第
      9條約定，得請求被告給付之金額，共計75萬元（50萬元
      ＋25萬元）。
四、從而，原告依據兩造系爭買賣契約書第9條之約定，請求被
    告返還原告已繳之房屋價金50萬元及給付違約金25萬元，共
    計75萬元，及自起訴狀繕本送達之翌日即97年4月21日起按
    年息5％計算之遲延利息，為有理由，應予准許，逾此部分
    之請求，即無理由，應予駁回。
五、原告陳明願供擔保請為宣告假執行，就原告勝訴部分經核並
    無不合，爰酌定相當擔保金額准許之，至原告敗訴部分，其
    假執行之聲請，因失所附麗，應予駁回。
六、據上論結，本件原告之訴為有理由，依民事訴訟法第79條、
    第390條第2項，判決如主文。
中    華    民    國    97    年    5    月     28    日
                     臺灣花蓮地方法院民事庭
                         法      官  陳雅敏
以上正本係照原本作成。
如不服本判決，應於送達後20日內，向本院提出上訴狀並表明上
訴理由，如於本判決宣示後送達前提起上訴者，應於判決送達20
日內補提上訴理由書(須附繕本)。
中    華    民    國    97    年    6    月     2     日
                         法院書記官  邱鴻志


司法院資訊處製作；財團法人民間司法改革基金會備份。
